【裁判字號】    98,易,596
【裁判日期】    990211
【裁判案由】    詐欺
【裁判全文】
臺灣臺南地方法院刑事判決               98年度易字第596號
公  訴  人  臺灣臺南地方法院檢察署檢察官
被      告  丙○○
上列被告因詐欺案件，經檢察官提起公訴（98年度偵字第1522號
），本院判決如下：
    主  文
丙○○幫助共同意圖為自己不法之所有，以詐術使人將本人之物
交付，累犯，處有期徒刑陸月，減為有期徒刑參月，如易科罰金
，以銀元參佰元即新臺幣玖佰元折算壹日。
    事  實
一、丙○○曾於民國92年間，因違反毒品危害防制條例案件，經
    台灣彰化地方法院判處有期徒刑3月確定，於93年4月14日執
    行完畢。仍不思警惕，預見一般人取得他人金融帳戶之行徑
    ，常與供財產犯罪有密切相關，且取得他人存摺之目的，在
    於取得贓款、掩飾犯行及避免遭人追查，又對於提供帳戶，
    雖無引發他人萌生犯罪之確信，但仍以縱若有人持以犯罪，
    亦不違反其幫助犯罪之本意，竟基於幫助姓名年籍不詳之詐
    騙集團成員犯罪之不確定故意，於民國94年12月20日，先以
    重設密碼與無摺存款100元等方式存入其設於中華郵政大林
    郵局（下稱大林郵局）之帳號0000000號帳戶內，以測試該
    帳戶可供存取款之用，而預備交付給詐騙集團成員，嗣於同
    年月29日前之某日，在不詳地點，將其所有之上揭大林郵局
    帳號0000000號帳戶之存簿、提款卡、提款密碼及存摺印鑑
    章等，以不詳代價交予真實姓名、年籍不詳之成年人。嗣上
    開帳戶為該不詳年籍姓名之人及其所屬之詐騙集團取得，該
    詐欺集團成員遂共同基於意圖為自己不法所有之犯意聯絡，
    於同年月29日14時許，致電甲○○佯稱張某銀行存款資料外
    洩，須將銀行存款匯至指定之中央保險局帳戶保管云云，使
    甲○○陷於錯誤，依指示自其陽信商業銀行帳戶轉匯3筆各
    新臺幣（下同）100萬元、10萬元、85萬元（14元為手續費
    ）至丙○○前揭帳戶，旋遭提領殆盡。嗣甲○○發覺有異，
    始報警究辦。
二、案經嘉義市警察局第一分局報告臺灣嘉義地方法院檢察署呈
    請核轉臺灣臺南地方法院檢察署檢察官偵查後起訴。
    理  由
一、檢察官所引用之供述及非供述證據，被告於本案言詞辯論終
    結前，被告均未爭執其證據能力，本院審酌各該證據均非違
    法蒐證取得之證據，復經本院於審判期日就上開證據依法進
    行調查、辯論，依法應有證據能力，先予敘明。
二、訊據被告丙○○固不否認曾申辦大林郵局上揭0000000號帳
    戶，惟矢口否認有何幫助詐欺之犯行，辯稱：
    上揭帳戶存摺等我是放在與我女朋友的同居處，後來我要用
    時，我就發現不見了。當初我發現我的帳簿不見時，我有打
    電話掛失，但是郵局叫我要親自到郵局辦理。但是當時警察
    要捉我，所以我認為這是警察要捉我的陷井，所以我不敢親
    自去郵局掛失云云。
    。經查：
（一）被告丙○○確曾申辦上揭大林郵局043956號帳戶；又被害
      人甲○○於94年12月29日至30日間，遭詐騙集團以其存款
      資料外洩，須轉移存款至中央保險局之帳戶保管等語，致
      被害人甲○○陷於錯誤，依其指示至台北市○○區○○街
      95號之陽信商業銀行，分三次各匯款100萬元、10萬元與
      85萬元（均外加14元之匯費），至詐騙集團所指定之帳戶
      ，即被告丙○○之前揭帳戶內，而該匯款金額，旋即於當
      日（即29、30日）遭詐騙集團提領一空之事實，已據證人
      即被害人甲○○於警詢陳述在卷，又有警詢卷內所附之被
      害人陽信商業銀行存摺影本1張（警卷第12頁）、警詢卷
      、偵查卷與本院卷內所附被告丙○○所申設大林郵局之上
      揭帳戶客戶歷史交易清單影本各1份可證（警卷第16頁）
      （偵查核交字第512號卷第3頁）（本院卷第71頁），足認
      本案之詐騙集團成員確係以被告丙○○所申設之上開大林
      郵局0000000號帳戶，作為遂行詐騙被害人甲○○金錢之
      工具，要屬無疑。
（二）被告雖抗辯申設上述帳戶後，係供己用，將存摺、提款卡
      、印章及密碼放置於其女友之同居處，不知何時遺失不見
      ，發現不見時有電話掛失，但因郵局要求親自到場掛失，
      已被通緝，怕警捉，才未去掛失等語云云。然查，被告所
      申設之上揭大林郵局帳戶，雖係被告所申設之舊帳戶，但
      於民國94年12月5日止，即提領至僅剩75元，相當於結清
      餘款，之後即於同年月6日掛失，20日掛失補副，並重設
      密碼，此據被告於本院審理中坦承有掛失等情無訛（見本
      院審判筆錄第6頁），且於補副後，即為無摺存款100元，
      此有大林郵局之客戶歷史交易清單影本在卷足參。由上述
      帳戶之使用情況來判斷，被告之上述帳戶，同年月5日結
      餘後僅於20日自己用於存款100元一次，其後之交易紀錄
      ，即係被害人甲○○遭詐騙集團詐騙後所匯入之金額，被
      告之上述帳戶交易紀錄，非但與其辯解謂僅供自己使用之
      正常情形不符，且與一般帳戶正常使用而遺失之狀況不符
      ，而詐騙集團能於同年月29日接續被告使用該帳戶，而用
      提款卡提款6萬元與4萬元，30日又提款6萬元與4萬元，顯
      見被告之提款係通常所稱之測試行為，被告於測試其帳戶
      可用後，將提款卡交付詐騙集團之人使用。倘如其所辯，
      其提款等帳戶資料在女友同居處失竊或遺失，為何至須有
      掛失補副又存款100元之行為，是以被告所辯，其帳戶資
      料遺失不見遭冒用云云，顯係事後卸責之詞，不可採信，
      應認被告應係將其所申設之上述帳戶，交付他人使用。況
      且，本件被害人被騙之贓款，因高達100萬元與85萬元，
      不能以提款卡提清，該詐騙集團之成員，還使用被告之存
      摺印鑑，另以臨櫃提款之方式前往大林郵局提款二次各提
      款90 萬元與85萬元得手。此有該帳戶之郵政存簿儲金提
      款單影本二紙在卷可證。足認被告於測試帳戶之可用後，
      除交付提款卡外，尚交付予存款帳戶之印鑑章。而按持用
      提款卡者，即無攜帶印鑑章之必要，至不可能同置一處而
      失竊，該詐騙集團成員竟能以印鑑章臨櫃提款。顯見，被
      告系將其提款卡、密碼與印鑑章等同時交付予不詳姓名之
      人使用，至堪認定。
（三）再以，被告就其帳戶存摺、提款卡及印章之遺失，雖曾以
      電話辦理掛失，但未被接受，亦無報案紀錄之事實，業據
      被告陳述在卷，大林郵局之上屬嘉義郵局亦函復本院本件
      帳戶並無電話掛失紀錄等情，有嘉義郵局98年7月31日之
      來函附卷足稽。如被告之帳戶存摺、提款卡真遭人竊取，
      何以被告均未有補救之措施；再以，參以提款卡提款均須
      有提款卡密碼，密碼均在六位數字以上，若非被告親自交
      付告知，該不詳詐騙集團之人員，不可能在無密碼之情形
      下持提款卡提款。故被告之上述遺失不見等抗辯，即未符
      常情，而無法據為有利於被告之認定。
（四）綜上所述，被告所申設之大林郵局0000000號帳戶既遭詐
      騙集團用以遂行詐騙被害人甲○○金錢之工具，且詐騙得
      逞195萬元，又被告申設使用上述帳戶之過程，有上開不
      合常情之處，另被告抗辯帳戶存摺、提款卡、密碼係遺失
      不見之情，又無證據證明，此外又無其他可據為有利於被
      告之認定證據，已如前述。足認被告於94年12月29日被害
      人匯款至被告上述帳戶前之不詳時間、地點，曾將其上述
      帳戶，交付予真實姓名年籍均不詳之詐騙集團成員，使詐
      騙集團成員得以使用上述帳戶，作為詐騙他人之工具使用
      ，被告顯有幫助姓名、年籍不詳之詐騙集團詐欺取財之行
      為及幫助詐欺之不確定故意存在，至為灼然。被告所辯，
      既與事實不符，難資採信，本案事證明確，其幫助詐欺取
      財之犯行，應可認定。
三、新舊法比較：
    被告行為後，刑法業於94年2月2日修正公布，並於95年7月1
    日施行。又按行為後法律有變更者，適用行為時之法律，但
    行為後之法律有利於行為人者，適用最有利於行為人之法律
    ，現行刑法第2條第1項定有明文；且此條規定乃規範行為後
    法律變更所生新舊法律比較適用之準據法，本身尚無比較新
    舊法之問題，應一律適用裁判時之現行刑法第2條規定以決
    定適用之刑罰法律，先予敘明。又本次刑法修正之比較新舊
    法，應就罪刑有關之共犯、未遂犯、想像競合犯、牽連犯、
    連續犯、結合犯，以及累犯加重、自首減輕暨其他法定加減
    原因與加減例等一切情形，本於統一性及整體性原則，綜其
    全部罪刑之結果而為比較；但上開規定所揭示之從舊從輕原
    則，規範目的在於避免惡化行為人法律地位，致其受行為時
    無法預見之刑罰處罰，是此所指之「法律變更」，應係指因
    法律修正而「刑罰」有實質之更異而言（如構成要件或法律
    效果之變更），如新舊法處罰之輕重仍然相同，並無有利或
    不利之情形，即無適用上開規定為比較之餘地，自應依一般
    法律適用之原則，適用現行、有效之裁判時法論處（最高法
    院95年度第8次、第21次刑事庭會議決議意旨參照）。
    茲查：
  (一)修正施行前刑法第28條規定：「二人以上共同實施犯罪之行
    為者，皆為正犯」，而修正施行後同條則規定：「二人以上
    共同實行犯罪之行為者，皆為正犯」，依修正條文立法理由
    說明，將原條文所定「實施」修正為「實行」，主要目的係
    在排除僅參與犯罪之「陰謀」或「預備」階段者成立共同正
    犯之可能，就此而言，修正施行後刑法第28條之規定已較修
    正前之規定限縮共同正犯成立之範圍，自以修正施行後之規
    定有利於被告，而應適用現行刑法第28條之規定，論以共同
    正犯。被告幫助詐欺集團之成員共同詐欺，應論以共同正犯
    之幫助犯。
  (二)本件被告於犯罪時之刑法第41條第1項前段規定：「犯最重
    本刑為五年以下有期徒刑以下之刑之罪，而受六個月以下有
    期徒刑或拘役之宣告，因身體、教育、職業、家庭之關係或
    其他正當事由，執行顯有困難者，得以一元以上三元以下折
    算一日，易科罰金。」。又被告行為時之易科罰金折算標準
    ，修正前罰金罰鍰提高標準條例第2條前段（現已刪除）規
    定，就其原定數額提高為一百倍折算一日，則本件被告行為
    時之易科罰金折算標準，應以銀元三百元折算一日，經折算
    為新臺幣後，應以新臺幣九百元折算為一日。惟95年7月1日
    修正生效施行之刑法第41條第1項前段、第2項則分別規定：
    「犯最重本刑為五年以下有期徒刑以下之刑之罪，而受六個
    月以下有期徒刑或拘役之宣告者，得以新臺幣一千元、二千
    元或三千元折算一日，易科罰金。」。茲比較修正前後之易
    科罰金折算標準，以95年7月1日修正公布施行前之規定，較
    有利於被告，則應依刑法第2條第1項前段，適用修正前刑法
    第41條第1項前段之規定，定其折算標準。並依修正前罰金
    罰鍰提高標準條例第二條規定，就其原定數額提高為一百倍
    折算壹日。
四、被告所幫助之正犯即詐欺集團成員，利用被告所提供之上述
    帳戶詐騙被害人之金錢，係犯刑法第339條第1項之詐欺取財
    罪；該詐欺集團成員彼此間，有犯意之聯絡及行為之分擔，
    均應論以共同正犯；而被告係以一個幫助詐欺集團之成員犯
    詐欺罪之意思而參與，而為一個提供帳戶存摺、提款卡（含
    密碼）等物之行為，所為係詐欺犯罪構成要件以外之行為，
    故核被告所為，係犯刑法第30條第1項前段、第339條第1項
    詐欺取財罪之幫助犯，並依刑法第30條第2項，得按正犯之
    刑減輕之；又被告前於92年間，因犯施用毒品罪，經台灣彰
    化地方法院判處有期徒刑3月確定，於93年4月14日日執行完
    畢，有台灣台南地方法院檢察署刑案資料查註紀錄表在卷可
    按，其於五年之內再犯本件有期徒刑以上之罪，為累犯，應
    依法加重其刑。並依刑法第71條第1項先加後減。爰審酌被
    告已有犯罪前科之品性、國中肄業之智識程度、犯罪手段、
    所為幫助犯行助長不法詐欺取財犯罪之氣焰，危害社會大眾
    及金融經濟秩序，增加查緝詐欺犯罪之困難，對於社會治安
    所生損害，及其犯後否認犯行等一切情狀，爰量處如主文所
    示之刑，並依95年7月1日修正前刑法第41條第1項前段、廢
    止前罰金罰鍰提高標準條例第2條之規定，諭知以銀元300元
    （新臺幣900元）折算1日諭知如易科罰金之折算標準，以資
    懲儆。
五、被告犯行均係於96年4月24日以前為之，且宣告刑均在有期
    徒刑1年6月以下，符合中華民國九十六年罪犯減刑條例第2
    條第1項之規定，爰均依中華民國九十六年罪犯減刑條例予
    以減刑，並分別減刑如主文所示。又被告減刑後之刑度合於
    易科罰金之標準，爰依同條例第9條諭知如易科罰金之折算
    標準。
據上論斷，應依刑事訴訟法第299條第1項前段，刑法第28條、第
339條第1項、第30條第1項前段、第2項、第47條第1項、修正前
刑法第41條第1項前段，廢止前罰金罰鍰提高標準條例第2條，現
行法規所定貨幣單位折算新台幣標準第2條，中華民國九十六年
罪犯減刑條例第2條第1項第3款、第7條、第9條，刑法施行法第1
條之1，判決如主文。
本案經檢察官乙○○到庭執行職務。
中    華    民    國    99    年    2     月    11    日
          刑事第七庭    審判長  法  官  鄧希賢
                                法  官  田幸艷
                                法  官  朱中和
以上正本證明與原本無異。
如不服本判決應於收受本判決後10日內向本院提出上訴書狀，並
應敘述具體理由。其未敘述上訴理由者，應於上訴期間屆滿後20
日內向本院補提理由書狀（均須按他造當事人之人數附繕本）「
切勿逕送上級法院」。
                                書記官  黃秋萍
中    華    民    國    99    年    2     月    12    日
附錄本案論罪科刑法條全文
中華民國刑法第339條
意圖為自己或第三人不法之所有，以詐術使人將本人或第三人之
物交付者，處5年以下有期徒刑、拘役或科或併科1千元以下罰金
。
以前項方法得財產上不法之利益或使第三人得之者，亦同。
前二項之未遂犯罰之。

司法院資訊處製作；財團法人民間司法改革基金會備份。
